【裁判字號】    92,上訴,2216
【裁判日期】    921231
【裁判案由】    偽造文書等
【裁判全文】
臺灣高等法院高雄分院刑事判決                  九十二年度上訴字第二二一六號
    上  訴  人  臺灣屏東地方法院檢察署檢察官
    被      告  乙○○
    指定辯護人  本院公設辯護人  孫妙岑
右上訴人因被告偽造文書等案件，不服臺灣屏東地方法院九十二年度訴字第六０一號
中華民國九十二年十月二十九日第一審判決（起訴案號：臺灣屏東地方法院檢察署九
十二年度偵字第三二八七號），提起上訴，本院判決如左：
      主  文
上訴駁回。
      事  實
一、乙○○並未考領汽車駕駛執照，明知其友人丙○○交付之駕駛執照，係前向丙○○借車時，併同交付漏未歸還而暫時保管之物，丙○○並未授權或同意其持駕駛
    執照租車使用，竟基於行使偽造私文書之犯意，於民國九十一年十一月十七日十
    時四十分許，至位在屏東市○○路四○四之一號皇嘉小客車租賃行，出示丙○○
    之駕駛執照，假冒丙○○名義，向租賃行負責人甲○○之配偶張愛玲租用汽車，
    張愛玲不察，同意出租車牌號碼Ｕ六－二二六九號自小客車一部，雙方約定租期
    一天，租金新台幣（下同）一千六百元，乙○○為達以丙○○名義租得汽車之目
    的，先在記載雙方權義事項之切結書上偽造「丙○○」之簽名署押一枚及指印一
    枚，又在租車行內接續在表明為本票之文字，未載發票日，僅記載面額「參萬元
    」，作為日後追討交通違規罰款具私文書性質之債權憑證上，偽造「丙○○」之
    簽名署押一枚及指印一枚，再將切結書連同本票交給張愛玲，主張其係丙○○本
    人，願依切結書所規定之條件並預簽一定數額之債權憑證租用汽車，足以生損害
    於皇嘉小客車租賃行無法逕行向乙○○追索租金及使丙○○遭該車行追索租金之
    不測危險。嗣乙○○發生車禍，汽車毀損待修，其先後與租賃行人員及甲○○電
    話聯絡口頭要求續租後，又因修復費用無著，遲未歸還汽車，迨至九十一年十一
    月二十九日，甲○○始經台北市○○路○段一○四號「台耀保養廠」人員電話聯
    絡後，前往領回該輛汽車，旋報警處理，經警將乙○○捺按在切結書及本票上之
    指印送交內政部警政署刑事警察局鑑驗後，查獲上情。
二、案經屏東縣警察局屏東分局報請臺灣屏東地方法院檢察署檢察官偵查起訴。
      理  由
一、右揭事實，迭據被告乙○○於原審偵審及本院審理中坦承不諱，核與證人甲○○
    、張愛玲證述被告確有以丙○○名義承租汽車並在切結書及本票上偽造「丙○○
    」簽名及指印後交付切結書及本票予張愛玲等情相符，且經警將皇嘉小客車租賃
    行切結書上之指紋，送請內政部警政署刑事警察局比對鑑定結果，與該局檔存乙○○指紋卡左拇指指紋相符，有內政部警政署刑事警察局九十二年一月二十三日
    刑紋字第○九二○○一二二九三號鑑驗書附卷可稽，並有車籍作業系統查詢認可
    資料、切結書及本票各一紙附卷可證。被告之自白核與事實相符，自可採信，被
    告犯行應堪認定。
二、按本票應由發票人簽名，並記載：一、表明其為本票之文字；二、一定之金額；
    三、受款人姓名或商號；四、無條件擔任支付；五、發票地；六、發票年、月、
    日；七、付款地；八、到期日等事項；票據法第一百二十條第一項定有明文。未
    記載發票年、月、日之本票，其發票尚未完成，應屬無效之票據。本件被告乙○○在發票人欄上偽造「丙○○」簽名及指印之本票，因未記載發票年、月、日，
    而屬無效之票據，但係供作租賃行追討交通違規罰金款項之憑證，可為一般債權
    憑證之私文書。又皇嘉小客車租賃行之切結書內容為表彰租賃雙方之權利義務關
    係，亦屬私文書之一種。被告持上述偽造之無效本票及切結書交予張愛玲，核其
    所為，係犯刑法第二百十六條、第二百十條之行使偽造私文書罪，被告偽造署押
    之行為係偽造私文書之部分行為，而其偽造私文書後持以行使，偽造之低度行為
    為其後行使之高度行為所吸收，均不另論罪。至被告持有之駕駛執照係丙○○親
    自交付後漏未歸還，由其暫時保管之物，業經被告供述在卷，且駕駛執照為駕駛
    人隨身攜帶以備查驗之證照，發覺駕駛執照遺失並申請補發，衡非難事，而丙○○之駕駛執照自領照時起迄無補發紀錄，有交通部公路總局高雄區監理所屏東監
    理站九十二年五月二十九日高監屏字第○九二○○○一二○一一號函附卷可憑（
    警卷），足見丙○○並未因駕駛執照遺失之原因申請補發，則被告供述駕駛執照
    係丙○○親自交付，現由其保管，應可採信，被告以保管中之丙○○駕駛執照租
    車使用，應僅是一時權宜之措施，而無侵占該駕駛執照之意思；又檢察官起訴書
    雖記載起訴被告所犯法條為刑法第二百十七條第一項偽造署押罪及刑法第二百零
    一條第一項偽造有價證券罪，惟檢察官已於原審審理中補正其起訴法條為刑法第
    二百十六條、第二百十條行使偽造私文書罪及刑法第三百三十九條第二項詐欺得
    利罪（見原審卷第四十五頁；不構成詐欺得利，詳後述）；均附此敘明。
三、公訴意旨另以：被告乙○○於九十一年十一月十七日，持丙○○駕駛執照，假冒
    丙○○名義，至屏東市○○路四○四之一號皇嘉小客車租賃行承租汽車，致該租
    賃行人員張愛玲陷於錯誤，誤以為被告即是丙○○本人，而同意出租汽車予被告
    使用，雙方原約定租期一日，租金一千六百元，但被告於交付一日租金取得汽車
    後，並未如期歸還，至同年月二十九日，始由租賃行負責人甲○○在台北市○○
    路○段一○四號「台耀保養廠」領回該車，被告因此取得使用汽車之不法利益，
    因認被告另涉犯刑法第三百三十九條第二項詐欺得利罪嫌。惟按犯罪事實應依證
    據認定之，無證據不得認定犯罪事實，不能證明被告犯罪者，應諭知無罪之判決
    ，刑事訴訟法第一百五十四條第二項及第三百零一條第一項分別定有明文。公訴
    人認被告涉有詐欺得利之罪嫌，無非以被告承認持丙○○之駕駛執照，假冒「丙○○」名義，簽具切結書及本票各一紙，向租賃行承租汽車使用後遲未歸還汽車
    之事實，並有卷附切結書、本票各一紙及內政部警政署刑事警察局鑑定書一份等
    為論據。被告則堅詞否認有何詐欺得利之情事，辯稱：我沒有考領駕駛執照才會
    以同事丙○○的駕駛執照租車，因租車當天發生車禍，想將車子修好再還車，我
    有打電話給車行人員，車行負責人也有打電話給我，我都有說要續租，我沒有詐
    欺的意思等語。經查：
（一）被告於九十一年十一月十七日持丙○○駕駛執照，假藉「丙○○」名義，向皇
      嘉小客車租賃行人員張愛玲租得車牌號碼Ｕ六－二二六九號自小客車使用，雙
      方原約定租期一日，因被告駕車發生車禍，汽車受損，乃將汽車送修，因此未
      如期還車，迨同年十一月二十九日始由甲○○親至台北市○○路○段一○四號
      「台耀保養廠」領回修理中之汽車等情，業經被告供述明確，核與證人甲○○
      、張愛玲供述之情節大致相符。參酌證人即被告之配偶程曉玲證稱：被告打算
      將車修好再還車等語（偵查卷第八頁），則被告供述其租車後發生車禍導致汽
      車受損，因欲修復，而遲未返還該車等語，即非無稽。
（二）被告雖未依約還車，但於租車後第二天及第三天，各打電話向租賃行人員口頭
      要求續租，嗣甲○○依切結書上0000000000號行動電話聯絡被告時
      ，被告再向甲○○要求續租等情，業經被告供述明確，核與證人甲○○證述：
      被告在第二天有打電話給小姐要續租，我亦有撥打0000000000號電
      話與被告聯絡，被告有說他要續租汽車等語大致相符（原審卷第五十五頁、第
      五十九頁），堪認被告於租車已留下其使用中之行動電話，其逾期還車時，亦
      主動撥打電話或與該租賃行負責人電話聯絡時均要求續租汽車之事實。被告既
      係假冒「丙○○」名義租車，如有詐騙汽車使用之意思，實無留下其使用中之
      行動電話予租賃行連絡之必要。何況被告於指紋鑑定發現其冒名前，即於租車
      後第二天主動打電話給皇嘉小客車租賃行之人員表示要續租汽車使用，倘被告
      有詐欺犯意，於冒名租車得手後，衡情應會置之不理，何須再打電話給租車行
      之人員，而留下被追查發現之線索。則被告辯稱其無詐騙汽車使用之意思，應
      非無據。
（三）被告並未考領駕駛執照，有公路監理電子閘門證號查詢汽車駕駛人資料表三紙
      在卷可證。又駕駛執照為駕駛人隨身攜帶以備查驗之證照，發覺駕駛執照遺失
      並申請補發，並非難事，而丙○○之駕駛執照自領照時起迄無補照紀錄，已如
      上述，足見被告持有丙○○之駕駛執照，應非基於不法原因所得，確屬其保管
      之物品，是被告供稱因未考領駕駛執照，才借用保管之丙○○駕駛執照租車使
      用，應為事實。又被告有無詐騙汽車使用之意思既屬可疑，自不能僅因被告假
      冒丙○○名義租賃汽車，逕認被告確有詐欺得利之意思至明。
（四）被告雖自承自嘉義地區南下屏東租車之事實，但亦供述係誤認租車需在戶籍地
      為之，因丙○○設籍在屏東，才南下租車等語。查丙○○確設籍在屏東縣潮州
      鎮○○里○○路六號，有卷附丙○○駕駛執照可稽（警卷），被告如有欲詐騙
      出租汽車使用，就近嘉義地區租車使用，豈不便利，何需遠自嘉義南下屏東為
      之，是被告供述上開誤認之情，應可採信，被告自嘉義地區南下屏東租車一節
      ，亦無從為被告不利之認定。
（五）綜上所述，被告所辯應可採信，公訴人提出證明被告涉犯詐欺得利之證據，尚
      未達通常一般之人不致有所懷疑，而得確信其為真實之程度，既仍存有合理之
      懷疑，即無從為被告此部分有罪之認定。此外，復查無其他積極證據足資證明
      被告確有公訴人所指詐欺得利之犯行，依上述說明，本應對於被告此部分為無
      罪之諭知，但公訴人認被告此部分行為，與前開被告所犯行使偽造文書犯行部
      分，有牽連犯之裁判上一罪關係，爰不另為無罪之諭知。
四、原審引依刑法第二百十六條、第二百十條、第二百十九條、第四十一條第一項前
    段、罰金罰鍰提高標準條例第二條，審酌被告之素行，僅為一時之便竟冒名租車
    ，對被害人造成之損害及犯罪後坦認犯行，態度尚可等一切情狀，量處有期徒刑
    四月，並諭知易科罰金之折算標準，而以丙○○為發票人，面額參萬元之未完成
    「本票」內偽造之「丙○○」簽名與指印各一枚及以丙○○為承租人，九十一年
    十一月十七日所簽立之皇嘉小客車租賃行切結書上偽造之「丙○○」簽名與指印
    各一枚，均依刑法第二百十九條規定宣告沒收。核其認事用法，並無違誤，量刑
    亦稱允當。公訴人上訴意旨仍執陳詞，認被告有詐欺得利之犯意，指摘原判決不
    當，為無理由，應予駁回。
據上論結，應依刑事訴訟法第三百六十八條，判決如主文。
本案經檢察官陳新慶到庭執行職務。
中    華    民    國      九十二      年      十二      月     三十一   日
                              臺灣高等法院高雄分院刑事第五庭
                                  審判長法官  吳水木
                                        法官  洪慶鐘
                                        法官  趙文淵
右正本證明與原本無異。
如不服本判決應於收受本判決後十日內向本院提出上訴書狀，其未述上訴理由者，
並得於提起上訴後十日內向本院補提理由書狀（均須按他造當事人之人數附繕本)「
切勿逕送上級法院」。
                                      書記官  陳武悅
中    華    民    國      九十二      年      十二      月     三十一   日
附錄：本判決論罪科刑法條：
中華民國刑法第二百十條
偽造、變造私文書，足以生損害於公眾或他人者，處五年以下有期徒刑。
中華民國刑法第二百十六條
行使第二百十條至第二百十五條之文書者，依偽造、變造文書或登載不實
事項或使登載不實事項之規定處斷。


司法院資訊處製作；財團法人民間司法改革基金會備份。
